ACORDAO-COMPLETO-2557735

ACÓRDÃO 7875/2022 ATA 41/2022 - SEGUNDA CÂMARA

VISTA, relatada e discutida esta tomada de contas especial, instaurada pelo Fundo Nacional de Desenvolvimento da Educação em razão da não comprovação da regular aplicação dos recursos do Programa Nacional de Apoio ao Transporte do Escolar (Pnate) repassados ao Município de Marapanim/PA no exercício de 2013.
ACORDAM os ministros do Tribunal de Contas da União, reunidos em sessão da 2ª Câmara, ante as razões expostas pelo relator, e com fundamento nos arts. 1º, inciso I, 28, inciso II, e 58, inc. IV, da Lei 8.443/1992 c/c os arts. 174, 175 e 268, inc. IV, do Regimento Interno, em: 
9.1. aplicar a Cleiton Anderson Ferreira Dias, atual prefeito de Marapanim/PA, multa no valor de 5.000,00 (cinco mil reais) , com a fixação do prazo de quinze dias, a contar da notificação, para comprovar, perante o Tribunal, o recolhimento da dívida aos cofres do Tesouro Nacional, atualizada monetariamente da data do presente acórdão até a do efetivo recolhimento, se for paga após o vencimento, na forma da legislação em vigor;
9.2 autorizar, desde logo, a cobrança judicial da dívida, caso não atendida a notificação;
9.3. fixar novo e improrrogável prazo de 30 dias, para que o  município de Marapanim/PA promova o recolhimento aos cofres do Fundo Nacional de Desenvolvimento da Educação da importância de R$ 8.614,00 (oito mil, seiscentos e catorze reais) , acrescida de atualização monetária calculada a partir de 28/8/2013 até a efetiva quitação, nos termos da legislação em vigor, em razão da utilização da referida quantia pelo ente municipal para custear despesa incompatível com o objeto do Programa Nacional de Apoio ao Transporte do Escolar, mais precisamente: "Transf. Depósito Judicial", conforme já alvitrado no Acórdão 13964/2020-TCU-Segunda Câmara;
9.4. tornar insubsistente os itens 9.2 e 9.3 do Acórdão 13964/2020-TCU-Segunda Câmara;
9.5. encaminhar cópia deste acórdão ao Sr. Cleiton Anderson Ferreira Dias e ao município de Marapanim/PA, com a informação de que a íntegra do relatório e do voto que o fundamentam pode ser consultada no endereço eletrônico www.tcu.gov.br/acordaos.

Tomada de contas especial, instaurada pelo Fundo Nacional de Desenvolvimento da Educação em razão da não comprovação da regular aplicação dos recursos do Programa Nacional de Apoio ao Transporte do Escolar (Pnate) repassados ao Município de Marapanim/PA, no exercício de 2013.

Segunda Câmara

Município de Marapanim/PA

3. Responsável: José Ribamar Monteiro Carvalho (XXX.873.432-XX)

13.1. Ministros presentes: Bruno Dantas (Presidente), Aroldo Cedraz, Jorge Oliveira (Relator) e Antonio Anastasia.
13.2. Ministro-Substituto convocado que não participou da votação: Marcos Bemquerer Costa.

JORGE OLIVEIRA

Adoto como relatório a instrução de peça 89, que contou com a anuência do dirigente da SecexTCE e do representante do Ministério Público:
"Trata-se de tomada de contas especial instaurada pelo Fundo Nacional de Desenvolvimento da Educação em desfavor de José Ribamar Monteiro Carvalho, Ex-Prefeito Municipal de Marapanim/PA (gestão 2009 a 16/9/2013) e Elza Edilene Rebelo de Moraes, Ex-Prefeita Municipal de Marapanim/PA (gestão 17/9/2013 a 2016) , em razão da não comprovação da regular aplicação dos recursos repassados ao município mediante o Programa Nacional de Apoio ao Transporte Escolar (Pnate) no exercício de 2013.
2.	O Tribunal manifestou-se em relação ao mérito do processo por intermédio do Acórdão 13964/2020-TCU-Segunda Câmara, cujo teor é o seguinte:
ACORDAM os ministros do Tribunal de Contas da União, reunidos em sessão da 2ª Câmara, ante as razões expostas pela relatora, e com fundamento nos arts. 1º, inciso I, 12, § 3º, 16, inciso III, alíneas "b" e "c", 19 e parágrafo único, 23, inciso III, alínea "a", 26, 28, inciso II, e 57 da Lei 8.443/1992 c/c os arts. 202, § 6º, 214, inciso III, alínea "a", e 217 do Regimento Interno e art. 4º, inciso I, da Resolução TCU 315/2020, em: 
9.1. julgar irregulares as contas de José Ribamar Monteiro Carvalho; 
9.2. condená-lo ao recolhimento aos cofres do Fundo Nacional de Desenvolvimento da Educação das importâncias abaixo indicadas, atualizadas monetariamente e acrescidas de juros de mora calculados a partir de cada uma das datas apontadas, abatendo-se, na oportunidade, a importância indicada:
	Data
	Valor (R$) 
	
	2/4/2013
	37.678,77
	D

	3/5/2013
	37.678,77
	D

	4/6/2013
	37.678,77
	D

	2/7/2013
	37.678,77
	D

	2/8/2013
	37.678,77
	D

	28/8/2013
	8.614,00
	C

9.3. aplicar-lhe multa no valor de R$ 132.000,00 (cento e trinta e dois mil reais) , a ser recolhida aos cofres do Tesouro Nacional, com incidência de encargos legais calculados da data deste acórdão até a data do pagamento, se este for efetuado após o vencimento do prazo a seguir estipulado;
9.4. fixar prazo de 15 (quinze) dias, a contar da notificação, para comprovação, perante o Tribunal, do recolhimento das dívidas acima imputadas;
9.5. autorizar a cobrança judicial das dívidas, caso não atendida a notificação;
9.6. autorizar o seu pagamento em até 36 (trinta e seis) parcelas mensais consecutivas, caso venha a ser solicitado pelo responsável antes do envio do processo para cobrança judicial;
9.7. fixar o vencimento da primeira parcela em 15 (quinze) dias, a contar do recebimento da notificação, e o das demais a cada 30 (trinta) dias, com incidência de encargos legais sobre o valor de cada prestação; 
9.8. alertar ao responsável que a inadimplência de qualquer parcela acarretará vencimento antecipado do saldo devedor; 
9.9. determinar ao Município de Marapanim/PA que promova, se ainda não o fez, o recolhimento, em 30 (trinta) dias, aos cofres do Fundo Nacional de Desenvolvimento da Educação da importância de R$ 8.614,00 (oito mil, seiscentos e catorze reais) , acrescida de atualização monetária calculada a partir de 28/8/2013 até a efetiva quitação, nos termos da legislação em vigor, em razão da utilização da referida quantia pelo ente municipal para custear despesa incompatível com o objeto do Programa Nacional de Apoio ao Transporte do Escolar, mais precisamente: "Transf. Depósito Judicial";
9.10. remeter cópia deste acórdão ao procurador-chefe da Procuradoria da República no Estado do Pará, nos termos do art. 16, § 3º, da Lei 8.443/1992.
3.	A Prefeitura Municipal de Marapanim/PA foi notificada acerca do teor do Acórdão 13964/2020-TCU-Segunda Câmara por meio do Ofício 68979/2020-TCU/Seproc, de 9/12/2020 (peças 59 e 64) . Ao compulsar os autos, verificou-se que o município não remeteu documentação hábil a comprovar o recolhimento aos cofres do Fundo Nacional de Desenvolvimento da Educação da importância de R$ 8.614,00 (oito mil, seiscentos e catorze reais) , acrescida de atualização monetária calculada a partir de 28/8/2013 até a efetiva quitação.
4.	A par do relatado no item anterior, foi sugerido no pronunciamento acostado à peça 80 a realização de diligência à Prefeitura Municipal de Marapanim/PA. A medida preliminar foi implementada por meio do Ofício 71019/2021-TCU/Seproc (peça 82) , expediente esse devidamente recebido no endereço do destinatário (peça 83) . 
5.	Pelo fato de não ter sido respondida no prazo estipulado, a diligência a que se refere o item anterior foi reiterada pelo Ofício 20141/2022-TCU/Seproc, de 10/5/2022 (peça 86) , o qual foi entregue no endereço do destinatário, conforme Aviso de Recebimento constante da peça 87. Novamente, o município quedou-se inerte. 
6.	Por não apresentar elementos de fato e de direito capazes de justificar o não atendimento da diligência que foi encaminhada ao município de Marapanim/PA em duas oportunidades, sugere-se ao Tribunal que aplique ao Sr. Cleiton Anderson Ferreira Dias (XXX.853.112-XX) , atual Prefeito de Marapanim/PA, a multa capitulada no art. 58, inciso IV, da Lei 8.443/92 c/c o art. 267, inciso IV, do RI/TCU.
7.	Além da medida a que se refere o item anterior, propomos ao Tribunal que fixe novo e improrrogável prazo de 30 dias, contados na forma do art. 183, inciso I, alínea 'd", do RI/TCU, para que o Município de Marapanim/PA promova o recolhimento aos cofres do Fundo Nacional de Desenvolvimento da Educação da importância de R$ 8.614,00 (oito mil, seiscentos e catorze reais) , acrescida de atualização monetária calculada a partir de 28/8/2013 até a efetiva quitação, nos termos da legislação em vigor, em razão da utilização da referida quantia pelo ente municipal para custear despesa incompatível com o objeto do Programa Nacional de Apoio ao Transporte do Escolar, mais precisamente: "Transf. Depósito Judicial", conforme já alvitrado no 13964/2020-TCU-2ª Câmara.
8.	Em face do exposto, submetemos o presente processo à consideração superior, para posterior envio ao Relator, via MP/TCU com a seguinte proposta:
a) aplicar ao Sr. Cleiton Anderson Ferreira Dias (XXX.853.112-XX) , atual Prefeito de Marapanim/PA, a multa capitulada no art. 58, inciso IV, da Lei 8.443/92 c/c o art. 267, inciso IV, do RI/TCU, uma vez que deixou de atender, sem causa justificada, a diligência encaminhada ao município; e
b) fixar novo e improrrogável prazo de 30 dias, contados na forma do art. 183, inciso I, alínea 'd", do RI/TCU, para que o  Município de Marapanim/PA promova o recolhimento aos cofres do Fundo Nacional de Desenvolvimento da Educação da importância de R$ 8.614,00 (oito mil, seiscentos e catorze reais) , acrescida de atualização monetária calculada a partir de 28/8/2013 até a efetiva quitação, nos termos da legislação em vigor, em razão da utilização da referida quantia pelo ente municipal para custear despesa incompatível com o objeto do Programa Nacional de Apoio ao Transporte do Escolar, mais precisamente: "Transf. Depósito Judicial", conforme já alvitrado no Acórdão 13964/2020-TCU-Segunda Câmara."
É o relatório.

não há

Procurador Júlio Marcelo de Oliveira

TOMADA DE CONTAS ESPECIAL. NÃO COMPROVAÇÃO DA REGULAR APLICAÇÃO DOS RECURSOS DO PNATE. EXERCÍCIO DE 2013. CONTAS IRREGULARES. DÉBITO. MULTA. DETERMINAÇÃO AO MUNICÍPIO PARA RECOLHIMENTO DE DÉBITO. DESCUMPRIMENTO. NÃO ATENDIMENTO DE DILIGÊNCIA. MULTA AO ATUAL PREFEITO. FIXAÇÃO DE NOVO PRAZO AO MUNICÍPIO. ÓBITO DO EX-PREFEITO ANTES DO PRAZO PARA APRESENTAÇÃO DAS ALEGAÇÕES DE DEFESA. INSUBSISTÊNCIA DO ACÓRDÃO.

TOMADA DE CONTAS ESPECIAL (TCE)

Secretaria de Controle Externo de Tomada de Contas Especial (SecexTCE)

Estes autos tratam de tomada de contas especial instaurada pelo FNDE em desfavor de José Ribamar Monteiro Carvalho e Elza Edilene Rebelo de Moraes, ex-prefeitos de Marapanim/PA, em razão da não comprovação da regular aplicação dos recursos repassados ao município mediante o Programa Nacional de Apoio ao Transporte Escolar (Pnate) no exercício de 2013.
2.	Após o regular andamento do feito, a Corte proferiu o Acórdão 13964/2020-TCU-Segunda Câmara, por meio do qual as contas de José Ribamar Monteiro Carvalho foram julgadas irregulares com aplicação de multa. A Segunda Câmara, na mesma deliberação, determinou ao município que promovesse o recolhimento da quantia de R$ 8.614,00 aos cofres do FNDE.
3.	A unidade técnica informa que o município não cumpriu a determinação. Feita diligência, o ente federado não se manifestou. A diligência foi reiterada, mas o município permaneceu inerte. Em pareceres uniformes, propõe-se a aplicação de multa ao atual prefeito em razão do não atendimento às diligências, bem como a renovação, por 30 dias, do prazo para o recolhimento do débito.
4.	 Diante da ausência de manifestação do município, acolho a proposta de aplicação de multa ao prefeito Cleiton Anderson Ferreira Dias, com base no art. 58, IV, da Lei 8.443/1992 e art. 268, IV, do RITCU.
5.	Cumpre registrar que foi acostado aos autos, após a instrução da unidade técnica, a certidão de óbito do ex-prefeito José Ribamar Monteiro Carvalho, falecido no dia 19/7/2020 (peça 91) . Ocorre que o responsável foi citado no dia 10/7/2020, conforme AR de peça 41. O óbito ocorreu, portanto, antes do término do prazo para a apresentação das alegações de defesa. A citação foi, portanto, inválida, assim como os atos decorrentes, incluindo o Acórdão 13964/2020-TCU-Segunda Câmara no que se refere ao responsável falecido. Em tese, seria necessária a renovação da citação, dirigida, desta vez, ao espólio ou sucessores. Não obstante, deixarei de propor tal encaminhamento.
6.	O longo transcurso de tempo entre a prática dos atos pelo de cujus  (2013) e a citação do espólio, sem que tenha dado causa à demora processual, inviabiliza o exercício do contraditório e da ampla defesa.	A medida mais adequada é tornar insubsistente os itens 9.2 e 9.3 da deliberação, por meio dos quais foi imputado débito e aplicado multa ao gestor falecido.
Ante o exposto, voto no sentido de que o Tribunal adote a minuta de acórdão que ora submeto à deliberação deste Colegiado.
TCU, Sala das Sessões, em 29 de novembro de 2022.
JORGE OLIVEIRA 
Relator